最高法院刑事判決　　　　　　一○○年度台上字第一三八七號
上　訴　人　楊丁福
選任辯護人　曾泰源律師 
上　訴　人　沈俊忠
　　　　　　邱春桂
　　　　　　沈勇俊
上 列一 人
選任辯護人　楊丕銘律師
上　訴　人　馮隆誠　男民國○○年○ 月○○日生
　　　　　　　　　　身分證統一編號：Ｚ000000000　
　　　　　　　　　　住台南市○○區○街里○○○街128 號
選任辯護人　蘇文奕律師
　　　　　　陳郁芬律師
上列上訴人等因貪污案件，不服台灣高等法院台南分院中華民國
九十九年十一月十六日第二審更審判決（九十八年度重上更(三)字
第三一一號，起訴案號：台灣台南地方法院檢察署八十九年度偵
字第一一○七二、一一四九二、一二九六七號），提起上訴，本
院判決如下：
    主  文
上訴駁回。
    理  由
按刑事訴訟法第三百七十七條規定，上訴於第三審法院，非以判
決違背法令為理由，不得為之。是提起第三審上訴，應以原判決
違背法令為理由，係屬法定要件。如果上訴理由書狀並未依據卷
內訴訟資料，具體指摘原判決不適用何種法則或如何適用不當，
或所指摘原判決違法情事，顯與法律規定得為第三審上訴理由之
違法情形，不相適合時，均應認其上訴為違背法律上之程式，予
以駁回。本件上訴人楊丁福上訴意旨略稱：(一)、姜朗彬、胡洪雲
於法務部調查局台南縣調查站（下稱調查站）及偵查中未經具結
、交互詰問之陳述，不具證據能力。姜朗彬曾因興建小型焚化爐
違反鄉民代表會之臨時決議，經楊丁福要求懲處，其因而對楊丁
福心生嫌隙，原判決未審酌楊丁福於原審提出民國八十九年度聲
羈字第三一九號所引書證，調查自有未盡。而姜朗彬就其所見及
取得鈦合金玻璃杯目錄之時間，先於調查站稱：「八十九年一月
十二日後」及「由胡洪雲交付」，嗣於偵查中改稱：「八十九年
一月八日」及「洪天輝指著桌上之目錄上之照片」，前後矛盾，
亦與胡洪雲陳述：係在八十九年一月十二日以前由楊丁福交付兩
組鈦合金玻璃杯及目錄予胡洪雲、姜朗彬相互歧異。又姜朗彬於
調查站及偵查中有關其於何時詢問楊丁福玻璃杯規格、何人說要
採購相片中物品、何時決定採購、何人給其該玻璃杯樣品及目錄
等事項之陳述，亦有嚴重矛盾，原判決採為不利楊丁福之證據，
自有違法。且胡洪雲於第一審陳稱其進洪天輝辦公室時，鈦合金
玻璃杯已在桌上，非唯與其於八十九年一月十二日在調查站所陳
「我與姜朗彬至洪天輝辦公室，楊丁福提供兩組鈦玻璃杯、目錄
予我及姜朗彬」相互矛盾，亦與其在第一審陳稱型錄是楊丁福直
接拿給姜朗彬的，後又陳稱不知是何人拿給姜朗彬的等語不符。
則胡洪雲陳述之真實性即屬可議，實難採為不利楊丁福之證據。
(二)、依徐振福於偵查中之供證內容，其並未與楊丁福親自接洽購
買本件玻璃杯及借牌事宜，僅係聽聞自吳福壽，其陳述顯屬傳聞
證據，並無證據能力。而蕭宇成於偵查中證稱楊丁福「要求林政
雄要把鈦杯全部庫存十萬只都賣給他」，亦非就其與楊丁福親身
接洽之經歷事項而為陳述，且林政雄證述：「八十八年十一月間
，邱春桂向我提要購買展大（工業有限）公司（下稱展大公司）
庫存鈦杯，……至於如何交貨，是吳福壽在處理」，可知係林政
雄與邱春桂、吳福壽接洽買賣該庫存鈦合金玻璃杯及借牌事宜，
與楊丁福無任何關聯，原判決引用徐振福、蕭宇成之證詞，為楊
丁福犯罪之證明，違背「重要關聯性」原則，亦不具有證據能力
，自屬違背法令。又原判決援引八十九年三月一日申貴科技有限
公司（下稱申貴公司）送貨單，以證明該公司於同日將品名為「
玻璃杯」共計六萬一千二百只運送至客戶名稱為「春桂」處，送
貨單關於送貨客戶、日期、品名及數量等之記載，與原判決事實
欄三之(一)、五之(四)認定之事實有極大差異，顯見該送貨單與本件
無重要關聯，原判決引為認定事實之依憑，顯違證據法則。(三)、
原判決認楊丁福「利用身分」提案及施壓下營鄉公所，以圖將來
自己不法利益。惟楊丁福於八十九年一月五日提出臨時動議案由
為「請公所寬籌經費辦理國家清潔週迎接千禧年淨鄉淨土活動，
以重建人與人、人與環境的關係」，要求下營鄉公所贈與全鄉每
戶一份價值新台幣（下同）五百元左右之紀念品，既在提倡環保
，尚未有具體實施方案，難認該提案與楊丁福本身有何利害關係
，自未違背地方立法機關組織準則第二十五條規定，原判決之認
定有不適用法則及適用法則不當之違法。且本件鈦合金玻璃杯之
樣品、目錄，係沈勇俊、吳福壽分別提供予下營鄉公所，並非楊
丁福提供，其採購招標自與楊丁福無涉。第一次、第二次公開招
標，均屬正常投標而無圍標情事，楊丁福並未參與驗收，係沈勇
俊自行前往辦理，鈦合金玻璃杯亦由沈勇俊、沈俊忠各自發送，
楊丁福與此毫無牽扯，與沈勇俊亦無意思聯絡及行為分擔。原判
決以沈耀慧、林政雄、徐振福、蕭宇成、姜朗彬、沈勇俊等人證
詞及八十九年三月一日申貴公司送貨單一紙，認定本件採購之鈦
合金玻璃杯，係來自展大公司之庫存成品，自違經驗法則及論理
法則。(四)、原判決以「吳福壽將退還之申貴公司押標金支票，交
由被告沈俊忠，再由沈俊忠以該張支票存入被告楊丁福之配偶徐
儷月即玄武土木包工業之名義上負責人之帳戶以為兌領」，即認
沈俊忠、沈勇俊與楊丁福有直接圖利之犯意聯絡及行為分擔。惟
此亦可認沈俊忠先代楊丁福支出，嗣後再由楊丁福將該款返還予
沈俊忠之消費借貸關係，且係沈勇俊指示沈俊忠向徐儷月商借帳
戶，可證兩人之間確有借貸關係存在，無從僅憑徐儷月係楊丁福
配偶，即認沈俊忠、沈勇俊與楊丁福有犯意聯絡及行為分擔。原
判決此部分之證據力判斷，顯與經驗法則及論理法則有違。又原
判決引用姜金樹、林政雄及申貴公司押標金支票之最終流向等證
據，認楊丁福與吳福壽有直接圖利之犯意聯絡及行為分擔。惟姜
金樹之證詞，僅足以證明吳福壽、沈俊忠曾拜託姜金樹購買展大
公司押標金支票及兌領退還之押標金；林政雄證詞，亦僅證明曾
將展大公司執照影本交與吳福壽及吳福壽事先並未經林政雄授權
代表申貴公司投標。而申貴公司押標金支票，並非流向楊丁福帳
戶，原判決未論述足資證明楊丁福犯行之確切證據，即與刑事訴
訟法第一百五十四條規定不相符合。且貪污治罪條例第六條第一
項第四、五款之罪，係以「因而獲得不法之利益」為構成要件，
原審就本件「得標之鈦杯每只售價未超過四十二元，與市價相比
」是否偏高，是否有使得標廠商因而獲得超過合理利潤之不法利
益等相關證據，非唯未盡調查能事，亦不予審酌，顯有應調查證
據未予調查之違法。上訴人沈俊忠上訴意旨略稱：(一)、原判決認
定沈俊忠負責在投標前購買押標金支票，在得標後代為領取得標
款項並退還押標金及保證金。惟本件係楊丁福主導，向下營鄉公
所施壓購買鈦合金玻璃杯，並夥同沈勇俊、邱春桂借牌投標，則
全案重點應在施壓及借牌投標，關於購買標單、押標金支票，任
何人均可為之，無須與沈俊忠謀議分工，可見沈俊忠僅係跑腿角
色，至其後沈俊忠受沈勇俊之託領取貨款、履約保證金款項，屬
得標後之事後行為，與圖利無關。原判決認沈俊忠係共犯，有證
據上理由矛盾之違背法令。(二)、原判決以沈俊忠供述：「當初押
標金的錢，是由被告邱春桂及沈勇俊二人，一人拿二十萬元現金
叫我去買的……厚亨（企業有限）公司（下稱厚亨公司）大小章
也是由被告沈勇俊拿給我，再叫我去開戶，得標款項領到以後，
叫我再轉交給他。而申貴公司的退押標金後來進入徐儷月即被告
楊丁福之妻之帳戶，也是被告沈勇俊叫我去跟徐儷月借帳戶」，
及支票之最終流向係存入楊丁福之妻徐儷月名義所開設之玄武土
木包工業之帳戶予以兌領等情，即謂「足見本件採購案之資金流
向在在與被告楊丁福有關」，並據為所認楊丁福與吳福壽、沈俊
忠、沈勇俊等有犯意聯絡及行為分擔，而由楊丁福主導借牌圍標
之依憑。然就申貴公司名義退還之押標金經存入徐儷月之上揭帳
戶內，何以即可憑以據為與楊丁福有關暨楊丁福係和沈俊忠、沈
勇俊有共同圖利之犯意聯絡及行為分擔等之論斷？原判決並未進
一步詳加說明，理由自有未備。(三)、（改制前）台南縣工業會九
十五年南縣工業字第一七二號函覆稱：「經本會再查詢玻璃製造
業之會員，稱之：『鈦合金玻璃杯』製造過程很複雜，加工程式
多，所用人工也多，鈦金屬濺射薄膜屬高科技，所以價錢很高，
現今每隻杯市價約在新台幣二百元以上」等語。則本件採購案之
「鈦合金玻璃杯」每杯市價既約在二百元以上，而採購案係以總
價四百零七萬一千九百元採購八三一○組鈦合金玻璃杯（每組十
二只），平均每只玻璃杯之購得價格僅四○‧八三元，顯低於市
價行情甚多，足證沈俊忠並無直接或間接圖自己或其他私人之不
法利益且因而獲得利益之情形，自不該當貪污治罪條例第六條第
一項第五款之構成要件，原判決以圖利罪相繩，有判決適用法則
不當之違法。上訴人邱春桂上訴意旨略稱：(一)、原判決認張振旺
、洪天輝、胡洪雲、郭崑隆、馮隆誠共同圖利楊丁福，惟前揭被
告等均否認犯行，原判決未說明認定之理由及依據，已有判決不
備理由之違法。又原判決引用林政雄之證述，認定邱春桂以展大
公司名義投標，造成形式上有三家不同公司參與投標之假象。惟
依林政雄上開所述，其既已將展大公司之執照影本交付吳福壽，
邱春桂形式上已確認得到授權，且吳福壽為何出資請託他人購買
押標金支票，邱春桂亦毫無所悉。原判決僅憑林政雄之證述，即
認邱春桂偽造文書，顯有判決與卷內證據不符、證據上理由矛盾
之違法。(二)、依劉進忠於原審更審前之證言，足證林政雄有授權
投標。惟原判決以劉進忠前揭證述距八十九年一、二月間已相距
四年之久，何能記憶四年前某日與某人談話之內容，及林政雄若
要標售鈦合金玻璃杯，何須堅決否認有標售之事，即認劉進忠證
述與事實不符，其採證自違證據法則。(三)、台南縣工業會九十五
年南縣工業字第一七二號函覆稱：「經本會再查詢玻璃製造業之
會員，稱之：『鈦合金玻璃杯』製造過程很複雜，加工程式多，
所用人工也多，鈦金屬濺射薄膜屬高科技，所以價錢很高，現今
每隻杯市價約在新台幣二百元以上」等語。則本件採購案之「鈦
合金玻璃杯」每杯市價既約在二百元以上，而採購案係以總價四
百零七萬一千九百元採購八三一○組鈦合金玻璃杯（每組十二只
），平均每只玻璃杯之購得價格僅四○‧八三元，顯低於市價行
情甚多，足證邱春桂並無直接或間接圖自己或其他私人之不法利
益且因而獲得利益之情形，自不該當貪污治罪條例第六條第一項
第五款之構成要件，原判決以圖利罪相繩，有適用法則不當之違
法。上訴人沈勇俊上訴意旨略稱：(一)、原判決援引八十九年三月
一日申貴公司送貨單，以證明該公司於同日將品名為玻璃杯共計
六萬一千二百只運送至客戶名稱為「春桂」處，但其事實欄三之
(一)與事實欄五之(四)關於送貨客戶、日期、品名及數量等記載，與
送貨單上所載有極大之差異，顯見該送貨單與本件無重要關聯，
原判決引為認定事實之依憑，顯違證據法則。雖原判決採林政雄
陳稱：「八十八年十二月間（後又改稱八十八年十一月間）吳福
壽稱邱春桂欲以每只十元之價格購買十萬只鈦玻璃杯，我予應允
，八十八年十一月間即已送貨至邱春桂處完畢」等語，作為認定
沈勇俊有本件犯行之論據，但原判決所引之申貴公司送貨單，明
確記載送貨時間為八十九年三月一日，與前揭林政雄所為之證述
，顯有矛盾，原判決仍採林政雄之證言，認定楊丁福於八十八年
十一月、十二月間已取得十萬只鈦玻璃杯，即有證據上理由矛盾
之違法。(二)、原判決認沈勇俊參與者，僅在第二次上網公告後始
向厚亨公司借牌投標，則沈勇俊所犯者應係違反政府採購法之借
牌投標或圍標，在此階段前之利用職務機會圖利部分，沈勇俊並
未參與。原判決認沈勇俊與楊丁福為利用職務機會圖利之共同正
犯，理由自有矛盾。而原判決認鈦合金玻璃杯採購案之第一次投
標，因無人投標而流標，則楊丁福與沈勇俊茍係有計畫先於八十
八年十一月間自申貴公司取得十萬只鈦合金玻璃杯，再於八十九
年一月六日鄉民代表會臨時會提案請鄉公所採購紀念品，何以楊
丁福與沈勇俊於同月十七日第一次上網公告招標後，未即時強力
要求承辦人員更正，竟任令其流標？原判決之認定不唯有違經驗
法則，且就沈勇俊在原審執此所為之辯解，亦未敘明何以不足採
納，判決理由自屬欠備。又申貴公司送貨單影本所載客戶名稱，
除由原填寫之「陳登貴」塗改為「春桂」外，並未經收貨人簽收
，林政雄亦始終未能提出該送貨單原本，則該送貨單是否林政雄
臨訟偽造塗改再影印提出，即不無可疑；且送貨單所載：「客戶
名稱：『春桂』、數量五一二○○只、單價每只十元」，亦與申
貴公司八十九年三月一日同日發票所載：「客戶名稱『厚清實業
股份有限公司』、數量四○○○○只、單價每只二三‧八一元」
不同，令人合理懷疑申貴公司於八十九年三月一日始以每只二三
‧八一元將鈦合金玻璃杯出售予厚清實業股份有限公司（下稱厚
清公司），並無於招標前有計畫取得該等玻璃杯，再透過楊丁福
於臨時鄉民代表會提案採購暨施壓承辦人員接受該採購案之不法
情事。林政雄既稱出售十萬只鈦玻璃杯且全部貨款迄今分文未取
，何以僅能提出數量五一二○○只之送貨單，而無法提出全部十
萬只之送貨單？何以僅提出影本而未提出正本？收貨單何以未有
收貨人簽收？何以貨款九十九萬七千二百元未有任何催討行為？
實令人質疑其所言不實。林政雄所為證述，既與諸多物證相違，
依法自難採取。(三)、林政雄雖證稱：「我及公司人員研判吳福壽
取得兩家公司之證照後係交予楊丁福使用」，但徐振福於原審證
述：「申貴公司有無參與投標，我不知，吳福壽是公司守衛，吳
福壽有無出售鈦玻璃杯與楊丁福，我不知道」等語，其與林政雄
、蕭宇成等均未親見親聞，即不得採為不利沈勇俊之認定依據。
而原判決雖謂：「申貴公司之送貨單影本，被告等於偵查時並未
要求提出原本，該送貨單之原本迄今提出已不可能，而該送貨單
影本查無有遭偽造之情事」，惟沈勇俊於偵查中無法閱卷，不知
林政雄並未提出送貨單原本，且林政雄於偵查中亦同列被告，為
洗清自身嫌疑，應不待要求即自行主動提出全部送貨單。原判決
前開論述顯與事實不符，非無判決不載理由之違法。(四)、原判決
依林政雄所提出之申貴公司送貨單影本所載，送貨予邱春桂之單
價為每只十元，認定林政雄係以每只十元低於成本之單價將鈦合
金玻璃杯出售予沈勇俊等人，並據此計算沈勇俊等人之獲利金額
。惟依林政雄所提出申貴公司開立予厚清公司之發票所載單價，
卻為每只二三‧八一元，其證明力應遠高於送貨單，且林政雄就
同一交易之鈦合金玻璃杯發票單價與送貨單單價何以不同，於原
審第二次更審時答稱其不清楚、無法判斷，復承認該鈦合金玻璃
杯之單價成本至少為二、三十元，與發票上所載單價相符。原判
決就該玻璃杯單價之認定，毫無依據，更與卷內證據矛盾。又林
政雄於調查站陳稱：「我……叫吳福壽找申貴公司副總經理林金
助拿取申貴公司證照」，徐振福亦陳稱：「八十九年二月中吳福
壽稱對方要求提供二家公司證照供對方使用才能收款，我告訴吳
福壽，要公司牌照應該找副總經理林金助拿」，則林金助有無提
供兩家公司證照、大小章及有無同意以兩家公司名義投標，皆為
林政雄及徐振福所不知。沈勇俊於原審具狀陳明：除非再傳訊林
金助，否則即應為有利於沈勇俊之認定。原審未傳訊林金助，以
究明有無同意吳福壽用申貴公司及展大公司名義投標，即逕為相
反事實之認定，顯有調查未盡之違法。上訴人馮隆誠上訴意旨略
稱：(一)、原判決以證人姜朗彬、林政雄、陳嫦卿及共同被告胡洪
雲、張振旺等人於調查站之供述，距案發未久，即謂具有較可信
之特別情況，而認依刑事訴訟法第一百五十九條之二規定，亦得
採為證據。惟所稱「距案發未久」，顯非比較其前後陳述當時之
原因、過程、內容、功能等外在環境加以觀察，以判斷先前之陳
述，是否出於真意之供述及有無違法取供等，其信用性獲得確定
保障之特別情況，而係就證據之證明力加以判斷。原判決混淆證
據能力與證據證明力之判斷基準，亦未加比較前揭證人及共同被
告等於調查站之供述，是否與審判中之證述相符，即認得採為證
據，難認適法。又楊丁福是否曾對馮隆誠施壓，或是僅由胡洪雲
轉知？馮隆誠是否曾囑由課員姜朗彬依照楊丁福之指示，及所提
供之玻璃杯樣品、目錄，製作「購置鈦合金玻璃杯之工程招標發
包簽呈」，並檢附「購置鈦合金玻璃杯之規範說明」？原判決事
實及理由之記載並不一致，自有理由矛盾之違法。且原判決雖依
據姜朗彬於調查站及偵查中之證詞，與胡洪雲在偵查中之供述，
而為前開事實之認定。惟姜朗彬與胡洪雲係證稱：楊丁福施壓之
對象為洪天輝、胡洪雲、姜朗彬，且係楊丁福要求依其所提供之
玻璃杯樣品及目錄製作簽呈。原判決事實認定與所採用之證據，
亦不相適合，同有違誤。(二)、原判決雖認定馮隆誠與洪天輝、胡
洪雲、郭崑隆、張振旺（後四人均經原審判刑確定）基於共同直
接圖利楊丁福等人之犯意，而遂行圖利楊丁福等人於「鈦合金玻
璃杯」採購案中順利得標，並因而使楊丁福等人獲得私人之不法
利益。惟馮隆誠是否知悉楊丁福已事先向展大公司低價購入「鈦
合金玻璃杯」及楊丁福欲以借牌方式由厚亨公司得標，自攸關馮
隆誠是否有圖利楊丁福犯意之判斷，原判決未說明憑以認定之證
據及理由，已有疏略。而原判決既以本件採購案原則上應予撤銷
及解除並得追償損失，卻未為之，據此認定楊丁福等人所獲得者
屬不法利益，則下營鄉公所於厚亨公司得標後，是否有設法追償
損失，亦關乎馮隆誠有無圖利犯意之判斷。馮隆誠擔任下營鄉鄉
長核辦前揭採購案後，因聽聞採購案似有不法情事牽涉其中，即
主動下令徹查，並分別以首長執有之甲章下便條簽給行政室及主
計室，要求若發現得標廠商有不法情事或違約事項，應予追回貨
款，有相關函文附於第一審卷內可稽，原判決就此有利於馮隆誠
之證據，究如何不足採納，並未敘明，理由自有不備。且馮隆誠
於歷審均辯稱，本件採購案係下營鄉公所第一次依政府採購法之
規定辦理，尊重專業，可能有行政疏失，沒有圖利等語。原判決
未予究明，徒以馮隆誠於有違政府採購法之簽呈上核章，即認有
圖利犯意，自難令人信服。縱本件採購案有違反政府採購法，但
政府採購法係新法，前無實施經驗，行政院公共工程委員會歷經
法令宣導期，調訓相關採購公務員，並函示政府採購錯誤行為態
樣，請勿犯同樣錯誤，已犯者應即改正，則馮隆誠於實施政府採
購法後第一次辦理本件採購，究屬行政不察或具有圖利犯意，原
判決並未加究明，遽對馮隆誠量處圖利罪刑，不唯武斷，亦違前
揭政府採購法採購錯誤行為態樣之規定。(三)、原判決引用姜朗彬
於調查站、偵查中及胡洪雲在偵查中之證述，認楊丁福至下營鄉
公所向馮隆誠、洪天輝、胡洪雲等承辦人施壓，以圖將來自己及
其他私人利益，馮隆誠、洪天輝、胡洪雲等承辦人員在此壓力下
，即讓本件採購案之標的依楊丁福所提出之玻璃杯訂定規格。惟
姜朗彬、胡洪雲並未證稱楊丁福施壓之對象包括馮隆誠，亦未證
述渠等曾將楊丁福施壓之情形轉知馮隆誠。胡洪雲證稱：採購案
係鄉民代表會提議購買紀念品贈送鄉民，鄉長馮隆誠說要請渠等
先評估究竟要採購玻璃瓶或碗具組、鍋具組比較符合國家清潔週
紀念品的環保意義等語，亦可證馮隆誠未受楊丁福施壓。原判決
理由記載顯相互矛盾，且就楊丁福施壓承辦人員情事，未具體認
定，亦未加查證，即據為量刑上重要參考，均難認適法。又原判
決雖以胡洪雲證述：「楊丁福又將玻璃杯拿上去給鄉長看，伊跟
著上去，鄉長跟楊丁福就在討論紀念品上題名問題」等語，作為
認定馮隆誠有圖利他人犯意之重要依據。然姜朗彬於偵查中對馮
隆誠事先知否要採購玻璃杯一節，係證稱：「當時要購買何種紀
念品，是我跟胡洪雲去找洪天輝詢問，洪天輝表示要買何物，要
去問楊丁福，所以洪天輝知道玻璃杯是楊丁福指定要購買的。至
於馮隆誠我就不清楚了」，原判決既認胡洪雲、姜朗彬均有參與
下營鄉公所決定採購鈦合金玻璃杯之過程，卻未採用姜朗彬有利
於馮隆誠之證詞，其採證自違論理法則。(四)、馮隆誠於公告招標
簽呈核章，已先指示胡洪雲評估較符合國家清潔週紀念品之採購
項目，而姜朗彬、胡洪雲、洪天輝等人簽擬之招標發包簽呈，僅
有鈦合金玻璃杯，並無其他亦具環保意義之選項，馮隆誠核章並
無違常之處，原判決無其他補強證據，採信胡洪雲供述，證據上
理由自嫌未備。原判決以第二次公開招標購置鈦合金玻璃杯之規
範說明內容所標示之顏色，係屬市場上終端成品之特定類型，僅
有極少數特定中小企業才有接單生產，對玻璃杯製造廠商形成明
顯的不當限制競爭障礙，而認馮隆誠於公告及規範說明核章，有
圖利犯意。惟馮隆誠是否知悉鈦合金玻璃杯係屬小眾市場？原判
決並未認定說明。又原判決認前揭採購案底價之訂定，違反政府
採購法，然胡洪雲於偵查中陳稱：「（問：在調查站你說一組五
百元是直接依代表會決定訂定的？）代表會的決定是參考，另外
我也有去超市看」、「（問：為何沒有訪價的資料？）是總務以
口頭告訴我的或是他假冒私人工廠要買去訪價，訪價差不多」。
原判決未說明胡洪雲上開有利於馮隆誠之供述，如何判斷取捨之
理由；且就所認馮隆誠構成公務員登載不實文書罪，雖說明馮隆
誠與張振旺共同將該不實事項登載於職務上所掌之「財物採購第
二次開（決）標紀錄表」，但對前開紀錄表所載第二次開標時，
馮隆誠並未出席，究如何共同登載不實公文書，亦未說明認定之
證據，均有判決不備理由之違法。(五)、馮隆誠未因本件鈦合金玻
璃杯採購案獲取任何利益，亦未參與楊丁福低價購入玻璃杯、借
牌圍標、高價出售玻璃杯給下營鄉公所之行為，難認主觀上有圖
取私人不法利益之犯意。原判決認馮隆誠犯九十八年四月二十二
日修正施行之行為時貪污治罪條例第六條第一項第四款對於主管
事務直接圖利罪，惟該條文於九十年十一月七日修正，刑法第一
百三十一條亦於九十年十一月七日修正，原審漏未比較新舊法，
適用有利被告之法律並說明理由，且未敘明馮隆誠究如何該當圖
利罪「直接或間接圖自己或其他私人不法利益」構成要件，主文
以圖利罪泛指，均有違法。且原判決未認定楊丁福至下營鄉公所
向馮隆誠施壓之時間、地點、方法，馮隆誠有無達心生畏怖、喪
失自由意志而無能反抗等情，亦無證人證言以供佐憑，理由顯有
不備。又原判決以馮隆誠行為時在楊丁福施壓下，無法期待其避
開違法行為等情，即認馮隆誠圖利楊丁福，法律見解亦有錯誤。
馮隆誠為政府採購法之業主代表，楊丁福為廠商，兩者係對向關
係，二人行為縱有合致，彼此行為既各有目的，並無犯意聯絡或
行為分擔，應分論處罰。原判決就馮隆誠所犯對主管事務圖利私
人罪、楊丁福所犯對非主管事務圖利罪，依貪污治罪條例第三條
、刑法第三十一條共犯關係論處，適用法律錯誤。復就所認本件
採購案之圍標係楊丁福主導，未於理由內說明所憑之證據，亦未
就馮隆誠所辯：第一次施行政府採購法，作業生疏，行政分層負
責，各個被告專質太差、年齡太老、學歷不足且未經受訓，法條
尚在磨合期，係行政違法而非刑事犯罪等語，說明如何不足採納
，有判決不載理由之違誤云云。
惟查：原判決綜合全案證據資料，本於事實審法院職權推理之作
用，認定楊丁福確有與沈俊忠、邱春桂及沈勇俊，共同利用楊丁
福擔任改制前台南縣下營鄉第十六屆鄉民代表兼代表會主席之身
分，提案通過由下營鄉公所購買紀念品贈與全鄉每戶一份，再施
壓承辦相關人員以其預先購置之鈦合金玻璃杯作為採購案標的後
，以借牌及偽造投標文件得標而獲取三百零七萬四千七百元不法
利益之犯行；暨馮隆誠為下營鄉鄉長，確有與洪天輝等人違反政
府採購法之相關規定，以登載不實公文書之虛偽比價方式，辦理
上開採購案之採購發包，使楊丁福借用之非合格廠商得標而獲取
上開利益之犯行。因而撤銷第一審關於上訴人等部分之判決，依
修正前刑法牽連犯從一重改判論處馮隆誠共同犯對主管事務圖利
罪刑（依刑事妥速審判法酌減其刑後，處有期徒刑四年六月，褫
奪公權三年），論處楊丁福共同犯對非主管、監督事務圖利罪刑
（依刑事妥速審判法酌減其刑後，處有期徒刑七年，褫奪公權五
年）；暨論處沈俊忠、邱春桂、沈勇俊（累犯）非公務員與公務
員共同犯對非主管、監督事務圖利罪刑（均依刑事妥速審判法酌
減其刑後，分別處有期徒刑三年、三年六月、三年八月，各褫奪
公權三年），又犯行使偽造私文書罪刑（分別處有期徒刑十月、
一年、一年，各減刑為有期徒刑五月、六月、六月），已詳細說
明其採證認事之理由。所為論斷，亦俱有卷證資料可資覆按。且
查：胡洪雲在原審經以證人身分接受詰問時，就鄉民代表會通過
採購紀念品之決議後，楊丁福是否攜帶鈦合金玻璃杯及目錄至鄉
公所秘書室，要求以之作為採購案標的等過程之證述（見更(三)卷
貳第一八一頁），與其在調查站之陳述不符，暨姜朗彬在調查站
之陳述與嗣後在審判中所證述不符部分，原審依胡洪雲、姜朗彬
分別於第一審及調查站為陳述時之外部附隨環境、條件等客觀因
素觀察結果，以其等先前在調查站時之陳述具有較可信之特別情
況，復為證明上訴人等貪污犯罪事實存否所必要，而認上開在調
查站時之陳述均具有證據能力，按之刑事訴訟法第一百五十九條
之二之規定，即無上訴意旨指稱之違法可言。而姜朗彬在偵查中
供證之前，業經依法具結，嗣在第一審及原審又到場接受上訴人
等之反對詰問，此部分證據資料顯已合法踐履證據調查程序，楊
丁福既未具體指摘姜朗彬在偵查中之證述有何顯不可信之情形，
則姜朗彬在偵查中之證言，依刑事訴訟法第一百五十九條之一第
二項及第一百五十六條第二項規定，自得作為判斷之依據。又胡
洪雲在偵查中陳述之證據能力，即令有楊丁福上訴意旨指稱之違
法，但原判決認定上訴人等分別有圖利之犯行，並非悉以胡洪雲
在偵查中之陳述為唯一論證，茍除去此部分供述證據，原審綜合
全案其餘卷證資料，既仍應為上訴人等各有前揭犯罪事實之相同
認定，於判決即不生影響，自不得遽指原判決違法。再者，證據
之取捨及證據之證明力如何，由事實審法院依其調查證據所得心
證，本其確信自由判斷，茍不違反經驗法則或論理法則，即難遽
指違法。原判決已說明：依憑申貴公司送貨單所載送貨客戶、
品名，及徐振福、蕭宇成、林政雄證述展大公司出售鈦合金玻璃
杯予邱春桂、楊丁福，並姜朗彬證稱：「本件鈦杯驗收完畢後，
我有看到貨車載整台要載送到各村發放時，在公所圖書館前的道
路親自看到楊丁福在指揮」等語，據以判斷楊丁福與吳福壽、邱
春桂等事先謀議取得鈦合金玻璃杯，以作為本件採購案標的，及
展大公司賣給邱春桂等之鈦合金玻璃杯，係由楊丁福出貨予下營
鄉公所；以胡洪雲、姜朗彬之證言，資為憑以認定「楊丁福親
自拿玻璃杯及型錄到（下營鄉公所）秘書室」，及本件鈦合金玻
璃杯採購案與楊丁福之利益相關，採購案招標與決標流程確有違
法等之依據；依林政雄之證言，及沈俊忠備妥三家借牌廠商押
標金支票，並申貴公司押標金支票最終流向，係由沈俊忠存入楊
丁福配偶之銀行存款帳戶兌領等情，據以判斷楊丁福與邱春桂、
吳福壽、沈勇俊、沈俊忠事先謀議取得展大公司庫存鈦合金玻璃
杯，以作為將來採購案之標的，暨採購案係由楊丁福主導，邱春
桂、沈勇俊、沈俊忠則受有個別之任務分工；依姜朗彬之證言
，參酌下營鄉公所鈦合金玻璃杯採購案第二次公告招標簽呈，竟
將楊丁福提供之鈦合金玻璃杯列為採購案之規格，其規範說明對
玻璃製品廠商形成限制致生不公平競爭，違反政府採購法第十六
條第三項、第二十六條第一項、第二項規定，且相關承辦及審核
人員均未簽註意見，亦無檢附任何辦理詢價之參考資料，馮隆誠
竟仍批示辦理第二次招標及違反政府採購法第四十六條規定，逕
自核定底價，又違反同法第四十八條、第五十條應不予開標決標
之規定等各情，作為憑以認定本件採購案係依楊丁福之關說辦理
，馮隆誠等相關人員共同違反法律圖利楊丁福之論據；依財物
採購第二次開（決）標記錄表、申貴公司大小印鑑章正本、申貴
公司投標文件、展大公司參與購置鈦合金玻璃杯工程之印模單、
展大公司營利事業變更登記相關資料及林政雄之證言等，據以判
斷馮隆誠與相關人員等任由楊丁福以「借牌」方式競標鈦合金玻
璃杯採購案，不唯使公開比價失其競標功能，形成不合法不公平
之競爭，且參與投標之三家公司，其資格均與投標規範未合，竟
由與馮隆誠有共同犯意之張振旺將投標廠商資格審查均合格之不
實事項，登載於職務上所掌之財物採購第二次開（決）標記錄表
，進而違法開標、決標，使楊丁福標得前開採購案，並與沈俊忠
、邱春桂、沈勇俊共同獲得非法利益；依林政雄之證言，及展
大公司、申貴公司參與投標文件上之公司大、小印鑑章，俱非展
大公司、申貴公司真正之印鑑章，作為認定邱春桂、吳福壽有原
判決附表一、附表二偽造文書，及本件採購案之鈦合金玻璃杯係
展大公司未能賣出之庫存貨品，縱以低於成本之十元單價出售予
邱春桂，仍屬正常交易之論證等之理由。此係原審踐行證據調查
程序後，本諸合理性自由裁量所為證據評價之判斷，既未違反經
驗法則或論理法則，要不能指為違法。而原判決既未認定馮隆誠
受楊丁福施壓之程度已達無可避免違法行為之期待可能性，或馮
隆誠與楊丁福有共犯關係，且其等各就主管事務圖利或非主管、
監督事務圖利之事實亦不相同，自無馮隆誠上訴意旨指稱有適用
法則不當之違法。又原審以林政雄之證言及第一審就展大公司、
申貴公司提出之公司大、小印鑑章，比對投標文件上之前揭公司
大、小印鑑章結果，林政雄並未授權吳福壽、邱春桂使用前揭公
司名義投標之待證事實已臻明瞭，而認無依沈勇俊聲請，傳喚林
金助到場再為此部分調查之必要，而未予傳喚，即無調查未盡之
可言。雖原判決漏未敘明無須傳喚林金助之理由，但於判決本旨
既不生影響，仍不得作為上訴第三審之合法理由。至上訴人等行
為後，貪污治罪條例第六條第一項第四款、第五款固於九十年十
一月七日、九十八年四月二十二日先後修正，但原判決已敘明其
就行為時法、中間時法及裁判時法為比較適用之理由（見原判決
第五五頁第二行至次頁倒數七行），馮隆誠上訴意旨指稱原判決
未為新舊法之比較云云，即顯非依據卷內資料執為指摘，殊非上
訴第三審之合法理由。上訴人等其餘上訴意旨所執各詞，原判決
或已在理由中論斷綦詳，並無上訴意旨所指之違法情形；或係以
自己主觀之說詞，就原審採證認事之職權行使或與犯罪構成要件
無涉之枝節漫為單純之事實上爭辯，依首開說明，亦難認係適法
之第三審上訴理由。其等上訴違背法律上之程式，均應予駁回。
據上論結，應依刑事訴訟法第三百九十五條前段，判決如主文。
中    華    民    國  一○○  年    三    月  二十四  日
                      最高法院刑事第四庭
                          審判長法官  謝  俊  雄  
                                法官  陳  世  雄  
                                法官  魏  新  和  
                                法官  徐  文  亮  
                                法官  吳  信  銘  
本件正本證明與原本無異
                                      書  記  官  
中    華    民    國  一○○  年    三    月  二十八  日
                                                      K